【裁判字號】    97,消債更,160
【裁判日期】    980212
【裁判案由】    更生事件
【裁判全文】
臺灣花蓮地方法院民事裁定           97年度消債更字第160號
聲  請  人  甲○○
上列當事人聲請消費者債務清理事件，本院裁定如下：
    主      文
聲請駁回。
聲請費用由聲請人負擔。
    理      由
一、按債務人與金融機構協商成立者，不得聲請更生或清算，但
    因不可歸責於己之事由，致履行顯有重大困難者，不在此限
    ；本條例施行前，債務人依金融主管機關協調成立之中華民
    國銀行公會會員辦理消費金融案件無擔保債務協商機制與金
    融機構成立之協商，準用前項之規定，消費者債務清理條例
    第151條第5項、第6項分別定有明文。衡諸債之關係，係以
    當事人間之信賴關係為基礎，為社會經濟組織之重要支柱，
    故當事人於以法律行為追求自己之利益之際，亦應顧及對方
    之利益，並考量債權債務在社會上之作用，本於誠實及信用
    之原則，行使債權及履行債務。是對於已陷入經濟上困境之
    消費者，若任其於惡性循環之債務窘境中自生自滅，將衍生
    嚴重之社會問題，難以維持安定之社會經濟秩序，故為兼顧
    債權人、債務人雙方之利益，對陷於經濟上困境之消費者，
    乃允其於消費者債務清理條例施行後，得選擇以重建型之更
    生程序或清算型之清算程序清理其債務，藉以妥適調整債務
    人與債權人及其他利害關係人間之權利義務關係，保障債權
    人獲得公平受償，並謀求消費者經濟生活之重建復甦機會。
    惟對於已與金融機構協商成立，或於本條例施行前，已依金
    融主管機關協調成立之中華民國銀行公會會員辦理消費金融
    案件無擔保債務協商機制與金融機構成立協商之債務人，若
    非因不可歸責於己之事由，致履行顯有重大困難，僅係為圖
    謀減免債務，而不為債務之履行，自有違債權契約為誠信契
    約之本旨，故依消費者債務清理條例第151條第6項準用同條
    第5項前段之規定，不得聲請更生或清算，始能避免肇致道
    德危險。
二、聲請意旨略以：聲請人於消費者債務清理條例施行前，曾於
    民國95年6月20日與債權銀行成立協商，約定自95年7月10日
    起，分80期，利率為0%，每月應繳金額新臺幣（下同）27,4
    53元，惟該債務協商機制並未考量聲請人收入及支出情況，
    由最大債權銀行台新銀行片面決定協商內容，毫無商議空間
    ，聲請人雖了解協商內容並非能力所及，礙於別無他法，只
    得被迫接受苛刻之協商條件借貸支付，聲請人於94年7月前
    擔任臺灣觀光學院正職英文教師，當時月薪約5.4萬。因近
    來前開學校招生人數銳減，臺灣觀光學院精簡人力政策，聲
    請人轉為兼職老師，教課時數減少，收入同時由94年11月30
    日之27,600元月薪，減為95年3月30日之20,700元月薪，97
    年再減為13,800元月薪。又97年8月28日聲請人因每年寒、
    暑假學校課程減少，平均每月收入降至每月6,900元，向最
    大債權銀行台新銀行申請95年度銀行公會債務協商機制變更
    還款條件，還款條件由每月27,453元降至每月15,100元。又
    為減少支出，96年10月向房貸金融機構國泰人壽股份有限公
    司（下稱國泰人壽）申請展延，國泰人壽給予只還利息暫不
    還本金1年（自96年11月至97年10月止），然當時係因債權
    銀行人員不斷來電鼓吹，軟硬兼施，或謂未達成協商將繼續
    疲勞轟炸，或未倘不接受該協議，將恢復原來高利貸云云，
    致債務人於97年10月13日終至毀諾。衡量現今收入狀況，每
    月收入僅臺灣觀光學院之13,800元加上臺灣基督長老教會玉
    山神學院之8,300元，共22,110元，扣除生活基本支出每月
    15,210元後，剩餘6,900元，不足變更還款條件每月15,100
    元，且國泰人壽展延還利息暫不還本金一年即將到期，恐有
    不能清償債務之虞，是顯非可歸責於債務人之事由，致履行
    原協商條件顯有重大困難，爰聲請更生等語。
三、經查：
  (一)本件債務人前因積欠金融債務2,725,757元，其中有擔保債
    務1,026,000元、無擔保債權務1,699,757元，此有財團法人
    金融聯合徵信中心97年10月之當事人綜合信用報告──債務
    清理條例前置協商專用債權人清冊乙份附卷可參，又債務人
    曾於95年6月與金融機構成立協商，每月還款27,453元，嗣
    於97年8月申請變更還款條件為自同年月起，每月還款15,10
    0元，亦有95年度銀行公會債務協商機制變更還款條件增補
    約據在卷可稽，債務人依約繳納變更後之協商金額至97年10
    月始毀諾，是本件應先探究債務人之毀諾，是否符合本條例
    第151條第5項但書「因不可歸責於己之事由，致履行顯有重
    大困難」之規定，而得聲請更生。
  (二)債務人陳述被迫接受苛刻之協商條件等語，並未提出事證以
    實其說，難認為真實。且依債務人所提出之財產歸屬清單、
    94年、95年及96年綜合所得稅各類所得資料清單、土地及建
    物謄本、房貸繳息紀錄、國泰世華存摺可知，其名下有土地
    2筆、房屋1筆、汽車一部及投資3筆，合計為1,695,732元。
    且其94年度之平均每月收入約有67,429元、95年度之平均每
    月收入約有29,218元、96年度之平均每月收入約有28,443元
    ，聲請人所稱於94年7月前擔任臺灣觀光學院正職英文教師
    之月薪約5.4萬元及其後經歷多次收入變動等情，僅屬部分
    所得，並非全部。則以債務人於95年6月協商時之收入條件
    ，尚能還款至97年8月始申請變更協商條件，可知債務人尚
    非有不足以支付協商金額之情形，是債務人之陳述與事實不
    符。
  (三)又債務人與國泰人壽間成立有擔保借款1,026,000元，乃以
    債務人名下之吉安鄉○○段165地號之土地及吉安鄉○○段
    59建號之建物為擔保物，依債務人提出之房貸繳息紀錄及97
    年12月1日之補正狀所示，債務人至97年9月24日止已繳納44
    期，且已於97年11月17日繳納10月份之應繳金額1萬元，足
    認該筆債務於債務人95年6月20日協商時即已存在，並為債
    務人還款項目之ㄧ。至債務人主張於96年10月向國泰人壽申
    請房貸還款展延1年，即將於97年10月到期，此為債務人與
    債務人成立上述展延還款契約當時即已知悉之事實，並應於
    97年8月4日再次協商時，一併納入考量，是債務人主張其後
    恐未能繼續享有上述優惠，而致生不能清償債務之虞等語，
    顯不可採。
  (四)是以債務人名下房屋、土地及所得收入綜合計算，尚非全然
    無能力清償所欠債務，依最大債權銀行台新銀行於98年1月
    16日陳報，債務人已於97年12月18日簽立個別協商協議書，
    約定自98年1月16日開始每月還款3,750元，債務人自得循此
    模式，戮力與其他債權金融機構達成個別還款協商，斷不宜
    逕擇毀諾一途。且債務人名下之房屋貸款目前仍正常還款，
    係選擇性還款，顯無不可歸責於己致履行顯有重大困難之情
    形。
四、綜上所述，債務人於消費者債務清理條例施行前，既已與金
    融機構之債權人依金融主管機關協調成立之中華民國銀行公
    會會員辦理消費金融案件無擔保債務協商機制成立協商，且
    又無不可歸責於己致履行顯有重大困難之事由，則其聲請更
    生，顯然違背消費者債務清理條例第151條第6條準用同條第
    5項前段之規定。從而，依上開說明，應予駁回其更生之聲
    請。爰裁定如主文。
中    華    民    國    98    年    2     月    12    日
                        臺灣花蓮地方法院民事庭
                            法      官  劉柏駿
以上正本係照原本作成。
如不服本裁定，應於裁定送達後10日內向本院提出抗告狀（應抄
附繕本），並繳納抗告費新臺幣壹仟元。
中    華    民    國    98    年    2     月    12    日
                            法院書記官  蔡芬芳


司法院資訊處製作；財團法人民間司法改革基金會備份。
